台灣桃園地方法院刑事判決　　　　　　100年度簡上字第141號
上　訴　人
即　被　告　江光珽
上列上訴人因詐欺案件，不服本院刑事庭中華民國100年1月26日
99年度桃簡字第3180號第一審刑事簡易判決（檢察官聲請簡易判
決處刑案號：台灣桃園地方法院檢察署99年度偵緝字第1544號、
99年度偵字第26835號），提起上訴，本院管轄之第二審合議庭
判決如下：
    主  文
原判決撤銷。
江光珽幫助意圖為自己不法之所有，以恐嚇使人將本人之物交付
，處有期徒刑肆月，如易科罰金，以新臺幣壹仟元折算壹日。緩
刑貳年，並給付如附表所示內容之金額。
    事  實
一、江光珽依其為成年人之知識、經驗，應明知如將個人之金融
    機構帳戶交付予不詳姓名年籍之人使用，能預見該他人有可
    能以所取得金融機關帳戶遂行財產上犯罪之目的，竟仍基於
    縱若取得其金融機關帳戶之人，自行或轉交他人用以實施詐
    欺取財、恐嚇取財等財產性犯罪，供作財產犯罪被害人匯款
    帳戶之用，仍不違背其本意之幫助使用其帳戶者向他人為財
    產性犯罪之不確定故意，率爾輕忽，未詳加思慮要求交付帳
    戶資料以為辦理貸款之合理性，於民國98年11月16日，從自
    由時報分類廣告版所刊登之廣告中得知辦理貸款之訊息，旋
    按廣告內容所載之行動電話0000000000號撥打與詐欺集團中
    某真實姓名年籍不詳，自稱「楊先生」之成年人（下稱「楊
    先生」），遂依「楊先生」之指示前往中壢市○○路○段234
    號之中壢尊龍客運轉運站，將其所有之彰化商業銀行股份有
    限公司（下稱彰化銀行）東林口分行000- 00000000000000
    號及第一商業銀行股份有限公司（下稱第一銀行）林口分行
    000-00000000000號帳戶之存摺、提款卡兼密碼等資料，交
    與上開轉運站服務人員，寄與真實姓名年籍不詳，自稱「楊
    先生」之成年男子收受。嗣該成年人取得上開存摺、提款卡
    兼提款密碼後，即與其所屬犯罪集團成年成員共同基於意圖
    為自己不法所有之詐欺兼或恐嚇取財之犯意聯絡，而為下列
    行為：
(一)、於98年11月18日晚間10時53分前之某時許，蘇冠宇與網友相
    約至高雄市前鎮區○○○路191號附近見面，蘇冠宇便依約
    前往該址赴約，抵達後旋即接獲電話顯示號碼為00-0000000
    0、00- 00000000號撥打其之行動電話，向其恐稱：「我知
    道你現在在哪裡，我在附近有派小弟監視你，你趕緊匯款，
    否則對你不利！」等語，致使蘇冠宇因此心生畏懼，遂依指
    示至高雄市前鎮區○○○路191號之第一銀行操作自動櫃員
    機，分別於同日晚間10時53分許、11時4分許，將其所有新
    臺幣（下同）10,000元、20,000元匯至江光珽上開彰化銀行
    東林口分行帳戶內，並旋遭跨行提領一空。
(二)、於98年11月18日晚間9時許，鄭智仁在址設某不詳地點之網
    咖上網，與真實姓名年籍不詳之女網友在聊天室聊天，該女
    網友向其佯稱可援交，要其先行匯款等語，致鄭智仁信以為
    真而陷於錯誤，即前往高雄市三民區○○○路318號之板信
    銀行操作自動櫃員機，依指示於同日晚間10時55分許，將其
    所有17,983元匯至江光珽上開彰化銀行東林口分行帳戶內，
    並旋遭跨行提領一空。
(三)、於98年11月19日凌晨0時許，羅元俊在台中市○區○○路2段
    111號之錢櫃KTV前遇一名真實姓名年籍不詳之成年男子上前
    向其推銷色情交易，羅元俊便提供其使用之行動電話號碼與
    該名男子，旋即該名男子便去電詢問羅元俊是否需要色情消
    費，羅元俊便詢及如何消費，該名男子遂稱消費1次1,000元
    ，且先須匯款以便確認其是否為員警所假裝，致羅元俊信以
    為真而陷於錯誤，至該錢櫃KTV旁之全家便路商店內，於同
    日凌晨1時19分許，以台新銀行之自動櫃員機，將其所有
    10,00 0元匯至江光珽上開第一銀行林口分行帳戶內。隨後
    ，該名男子又去電與羅元俊，要求其須再匯20,000元，引起
    羅元俊之懷疑，方恍然大悟，要求該名男子將其所匯之
    10,000元歸還，該名男子便憤而向羅元俊恐稱：「你不匯也
    可以，你的車子停在附近，我請小弟過去砸你的車，你的資
    料我都可以查得到」等語，致使羅元俊心生畏懼，遂不得不
    依指示，於同日凌晨3時22分許，至台中市○區○○路38號
    之彰化銀行操作自動櫃員機，將其所有20,000元匯至江光珽
    上開第一銀行林口分行帳戶內，並旋遭跨行提領一空。。
(四)、於98年11月18日晚間11時許，推由真實姓名年籍不詳之成年
    成員在網際網路之UT聊天室，向劉京昌佯裝詢問其有無意願
    援交，經劉京昌允之後遂與之相約在台中火車站見面。劉京
    昌抵達後，即接獲真實姓名年籍不詳之成年男子去電向劉京
    昌佯稱：因怕其為網路警察，要求先行匯款3000元等語，致
    劉京昌信以為真而陷於錯誤，分別於98年11月19日凌晨1時
    46分許、1時52分許、2時25分許，至台中市○○路236號之
    第一銀行進化分行自動櫃員機，將其所有3,000元、1,000元
    、9,000元匯至江光珽上開第一銀行林口分行帳戶內，並旋
    遭提領一空。
二、嗣因蘇冠宇、鄭智仁、羅元俊、劉京昌等人驚覺受騙，報警
    處理，始知上情。
三、案經劉京昌訴由桃園縣政府警察局中壢分局報告台灣桃園地
    方法院檢察署檢察官暨桃園縣政府警察局龜山分局報告台灣
    桃園地方法院檢察署檢察官偵查後聲請簡易判決處。
    理  由
壹、證據能力部分
    按被告以外之人於審判外之陳述，雖不符刑事訴訟法第159
    條之1至第159條之4之規定，而經當事人於審判程序同意作
    為證據，法院審酌該言詞陳述或書面陳述作成時之情況，認
    為適當者，亦得為證據；當事人、代理人或辯護人於法院調
    查證據時，知有刑事訴訟法第159條第1項不得為證據之情形
    ，而未於言詞辯論終結前聲明異議者，視為有前項之同意，
    刑事訴訟法第159條之5定有明文。查本案作為認定事實所引
    用審判外之相關供述證據（包含書面陳述），固屬傳聞證據
    ，惟公訴人、被告即上訴人（下稱被告）江光珽於審判期日
    均表示同意援引作為證據，亦未於言詞辯論終結前聲明異議
    ，審酌上開證據資料製作時之情況，尚無違法不當及證明力
    明顯過低之瑕疵，亦認為以之作為證據應屬適當，揆諸前開
    規定，認前揭證據資料均有證據能力。至其餘資以認定被告
    犯罪事實之非供述證據，亦查無有何違反法定程序取得之情
    形，均認具有證據能力。
貳、認定犯罪事實之依據及理由
一、訊據被告固不否認有於上開時地，交付其上開銀行帳戶之存
    摺及提款卡兼密碼給「楊先生」之情，然矢口否認有上揭幫
    助恐嚇取財、幫助詐欺取財等犯罪事實，辯稱：我這個是我
    一時的糊塗，我也有不對，我也不是故意要把這個東西給人
    家云云。惟查：
(一)、被告於96年10月22日向第一銀行林口分行申設帳號000-0000
    0000000號存款帳戶；於98年11月19日向彰化銀行東林口分
    行申設帳號000-00000000000000號存款帳戶等事實，業據被
    告於檢察官訊問時及本院審理中坦認不諱，並有第一銀行林
    口分行98年12月23日一林口字第00068號函檢附之被告開戶
    基本資料、交易明細等件（見台灣桃園地方法院檢察署99年
    度偵字第26835號卷【下稱偵卷A】第9至13頁）、彰化銀行
    東林口分行之存摺存款-交易明細查詢等件（見台灣桃園地
    方法院檢察署99年度偵字第2809號卷【下稱偵卷B】第30、
    31頁）在卷足憑，是前述帳戶確為被告所申設之情，堪以認
    定。又證人即被害人蘇冠宇、鄭智仁、羅元俊、證人即告訴
    人劉京昌遭詐欺取財之經過，業據渠等分別於警詢時陳述甚
    詳（見偵卷B第8、9、12、13、18至21頁、偵卷A第15、16頁
    ），並有被害人蘇冠宇匯款之第一銀行自動付款交易明細表
    、被害人鄭智仁匯款之板信商業銀行自動付款交易明細表、
    被害人羅元俊匯款之台新銀行、彰化銀行自動付款交易明細
    表各1張、告訴人劉京昌匯款之第一銀行自動付款交易明細
    表各3張等件在卷可稽（見偵卷B第10、14、22頁、偵卷A第
    17頁），是被害人蘇冠宇遭詐騙集團恐嚇，而以匯款之方式
    ，分別於98年11月18日晚間10時53分許、11時4分許，將10,
    000元、20,000元匯至被告申設之上開彰化銀行東林口分行
    帳戶；被害人鄭智仁遭詐騙，而以匯款之方式，於99年11
    月18日晚間10時55分許，將17,983元匯至被告上開彰化銀行
    東林口分行帳戶；被害人羅元俊遭詐騙、恐嚇，而以匯款方
    式，分別於99年11月19日凌晨1時19分許、凌晨3時22分許，
    將10,000元、20,000元匯至被告申設之上開第一銀行林口分
    行帳戶；告訴人劉京昌遭詐騙，而以匯款方式，分別於98年
    11月19日凌晨1時46分許、1時52分許、2時25分許，將3,000
    元、1,000元、9,000元匯至被告申設之上開第一銀行林口分
    行帳戶等事實，亦堪認定。
(二)、至被告雖以前詞置辯，惟查，現今金融信貸慣例，信用貸款
    徵信係以申貸人之薪資帳戶、薪資條、定存單、不動產證明
    等資料審核申貸人信用狀況，並決定貸款金額，況金融風暴
    後，各銀行為避免信用貸款呆帳持續產生對申貸人信用審核
    日趨嚴格，被告於本院審理時自承有辦過信用貸款，並明確
    表示辦信用貸款之程序，須先寫貸款申請書、簽借據、簽契
    約、要核對身分證等雙證件對保、簽名或蓋章等語（見本院
    簡上字卷第51反面至52反面頁），則其對於申辦信用貸款之
    細節，應有所知悉，且銀行亦無可能容任他人增加資金往來
    之造假方式辦得貸款，被告亦應有所瞭解，然被告至桃園新
    屋鄉尊龍客運交付寄送與「楊先生」之文件中，既僅有存摺
    、載有密碼之提款卡，並無身分證件、借據等資料，核與一
    般辦理貸款之手續，大異其趣。再衡諸辦理貸款之金融機構
    是否應允貸款，所應探究者，乃係被告之資力、信用及償債
    能力如何等，均無須提供個人帳戶之存摺或提款卡兼密碼之
    必要。進言之，銀行除要求貸款人提供相關身分證明及財力
    證明資料，並與其簽立借據、契約外，並無要求貸款人提供
    個人帳戶之存摺或提款卡兼密碼作為審核之可能。又單純辦
    理信用貸款，並不須併同交付提款卡及密碼，貸款者人如將
    提款卡兼密碼一併交付他人，難保不為代辦公司或人員於銀
    行撥款後侵吞入己，而被告在不知悉對方來路，亦未要求對
    方提供真實姓名之證件資料之情況下，即貿然交付前揭帳戶
    資料，亦與一般社會經驗法則與交易常規相悖。
(三)、按金融存款帳戶，事關存戶個人財產權益之保障，與存戶之
    金融卡及密碼結合，其專屬性、私密性更形提高，除非本人
    或與本人具密切之關係者，難認有何理由可自由流通使用該
    存簿、提款卡及密碼，一般人亦均有應妥為保管帳戶存簿、
    提款卡及密碼，以防止被他人冒用之認識，縱有特殊情況偶
    有將上開物品交付他人之需，亦必深入瞭解其用途後再行提
    供以使用，恆係吾人日常生活經驗與事理；且金融帳戶為個
    人理財之工具，申請開設金融帳戶並無任何特殊之限制，一
    般民眾皆可以存入最低開戶金額之方式申請開戶，一個人可
    以在不同之金融機構申請多數之存款帳戶使用，並無何困難
    ，此乃眾所週知之事實。且依一般人之社會生活經驗，若見
    有非親非故之人不以自己名義申請開戶，反而以出價蒐購或
    借用之方式向他人蒐集金融機構帳戶供己使用，衡情當能預
    見蒐集金融帳戶者，係將所蒐集之帳戶用於從事財產犯罪。
    況觀諸現今社會上，詐騙者以蒐集之人頭帳戶，作為詐欺之
    轉帳帳戶，業經報章媒體時有批露，因此交付帳戶與非親非
    故之人，受讓人將持以從事財產犯罪，已屬一般智識經驗之
    人所能知悉或預見。職是，被告已不惑之年，且具辦理信貸
    經驗，已如前述，焉有不知辦理貸款之程序，而任將其申設
    之第一銀行林口分行及彰化銀行東林口分行等存摺及提款卡
    兼密碼一併交付其底細來歷毫無所憑之人。被告即捨正常申
    貸管道不就，而圖利用報紙廣告上不明貸款資訊辦理，即可
    見其主觀上自知條件不足，則經對方求交付帳戶資料時，自
    更應警戒、慎重，尤對對方僅要求提供存摺及提款卡此異於
    常情舉，任何稍具普通常識之人見此違常之各狀，勢必心起
    疑竇，暗忖箇中蹊蹺，立時洞察對方意在藉此辦理貸款之需
    為幌而向貸款人拿取提款卡以供己用此圖之虞。被告既為身
    心健全之成年人，無何智能不足、心神喪失之處，豈有不明
    之理？綜此，考諸被告與對方在信賴基礎薄弱之情形下，既
    已預見於此，竟仍無囑不遵，事事聽從，顯徵被告係抱持姑
    且一試之冒險心態，輕率將本案上開帳戶之存簿、提款卡及
    提款卡密碼等帳戶資料提供與身分上不具密切關係之人，對
    於渠等果真用以作為詐欺、恐嚇取財之轉帳工具，顯然亦不
    違背被告之本意，本案雖查無積極證據證明被告與上開詐騙
    集團成員有何共同實施詐欺犯行之手段施用或犯意聯絡，惟
    被告對於其之上開第一銀行林口分行、彰化銀行東林口分行
    帳戶交付他人使用，可能遭持以從事詐欺、恐嚇取財犯罪之
    用，有所預見，且果真被利用作為詐欺、恐嚇取財之轉帳帳
    戶，又不違背被告之本意，足認被告有以提供帳戶與他人，
    幫助他人犯詐欺、恐嚇取財罪之未必故意，被告自應負幫助
    他人為詐欺、恐嚇取財之刑責甚明。
(四)、稽上所述，本案事證明確，被告犯行洵堪認定，應予依法論
    罪科刑。
二、按以恐嚇使人將物交付，有時固亦含有詐欺性質，但與詐欺
    之區別，則在有無施用威嚇，使人心生畏懼之情形為斷；又
    按恐嚇罪質，非不含詐欺性，其與詐欺之區別，係在行為人
    對於被害人所用之手段，僅使其陷於錯誤，為詐欺，使發生
    畏懼心者，為恐嚇；再按刑法第346條第1項之恐嚇取財罪，
    與同法第339條第1項之詐欺取財罪，二者之區別，在於前者
    係施用使人心生畏怖之恐嚇手段，致被害人心生畏懼，明知
    不應交付財物而交付，後者則係施用詐術手段，使人陷於錯
    誤，誤信為應交付財物而交付，惟上開之恐嚇手段，常以虛
    假之事實為內容，故有時亦不免含有詐欺之性質，倘含有詐
    欺性之恐嚇取財行為，足使人心生畏懼時，自應僅論以高度
    之恐嚇取財罪，殊無再適用詐欺取財罪之餘地，有最高法院
    28年上字第1238號、30年上字第668號判例及84年度台上字
    第1993號判決意旨可資參照。查，依被害人蘇冠宇、羅元俊
    陳述之被害事實，足認其等係因遭人恐嚇（被害人羅元俊僅
    指第2筆即轉帳20,000元之部分），致心生畏懼而轉帳匯款
    ，正犯所為自均應成立恐嚇取財罪，就此核被告所為，係犯
    刑法第346條第1項、第30條第1項之幫助恐嚇取財罪。至原
    起訴檢察官認被告前揭所為，係犯刑法第30條第1項、第339
    條第1項之幫助詐欺取財罪嫌，容有誤會，惟因二者基本社
    會事實同一，爰依法變更起訴法條而為審究。而就被害人鄭
    智仁、被害人羅元俊轉帳第1筆10,000元、告訴人劉京昌部
    分言，被告提供上開帳戶之存摺及提款卡兼密碼此類助力俾
    便該詐騙集團得以為詐欺犯罪行為之實施，核被告所為，係
    犯刑法第339條第1項、第30條第1項之幫助詐欺取財罪。再
    其係以同時提供上開2帳戶之存摺及提款卡等物之一個幫助
    行為衍生被害人蘇冠宇、鄭智仁、羅元俊、告訴人劉京昌遭
    恐嚇或兼詐騙財物之結果，核屬一行為觸犯數罪名之想像競
    合犯，應依刑法第55條規定從一重以幫助恐嚇取財罪處斷。
    又被告基於幫助之意思，為詐欺罪、恐嚇取財罪構成要件以
    外之行為，為幫助犯，爰依刑法第30條第2項之規定，按正
    犯之刑減輕之。
三、原審認被告罪證明確予以論罪科刑，固非無見，惟原審所認
    被告上開對被害人蘇冠宇、羅元俊第2筆轉帳20,000元被害
    所犯部分，亦係犯刑法第30條、第339條第1項之幫助詐欺取
    財罪等語，依上述理由，應認係犯上開之幫助恐嚇取財罪，
    是原審此部分所認，容有未洽。被告上訴意旨，雖仍執上開
    所辯意旨，矢口否認有上開幫助詐欺、恐嚇取財等犯行云云
    ，然依上開所述理由，被告上訴意旨，顯為無理由，惟原審
    判決既有上開可議之處，自屬無可維持，自應由本院將原審
    判決撤銷，另為適當之判決。爰審酌被告將上開帳戶存摺、
    提款卡兼密碼等物交付他人，所為非但造成詐騙集團成員得
    以躲避查緝，危害財產安全及社會秩序之穩定，亦使受害人
    尋求救濟之困難，助長社會詐騙等財產犯罪之歪風，所生危
    害非輕，並酌被告之素行、智識程度等一切情狀，量處如主
    文所示之刑，並諭知易科罰金之折算標準，資為懲儆。末查
    ，被告前未曾因故意犯罪受有期徒刑以上刑之宣告，此有臺
    灣高等法院被告前案紀錄表1份在卷可按（見本院簡上字卷
    第10頁），其僅因一時失慮致罹刑章，且與被害人鄭智仁（
    和解金額5000元部分業已給付，見本院簡上字卷第58頁）、
    羅元俊達成和解，並同意其所有彰化銀行東林口分行所餘之
    18,065元匯還給被害人蘇冠宇，此有和解筆錄、100年5月16
    日審理筆錄、彰化銀行東林口分行100年5月23日彰東林字第
    1001001號函各1份在卷可稽（見本院簡上字卷第42、49反面
    、50、57頁），是被告經此刑之宣告後，應知警惕而無再犯
    之虞，本院因認所宣告之刑以暫不執行為適當，爰依刑法第
    74條第1項第1款規定，諭知緩刑2年，併依同法第74條第2項
    第3款之規定，命被告依附表所示之給付方式給付如附表所
    示之金額，以勵自新。
四、被告提供之本案帳戶之存摺、提款卡含密碼，並無證據可憑
    認其仍具保留所有權之意，是難謂尚屬其所有，又被告既為
    幫助犯，與正犯間並無「共同正犯連帶原則」之適用，因之
    ，上開帳戶之存摺、提款卡於本案自不得宣告沒收。
據上論斷，應依刑事訴訟法第455 條之1 第1 項、第3 項、第36
9條第1項前段、第364條、第299條第1項前段、第300條，刑法第
339條第1項、第346條第1項、第30條第1項、第2項、第55條、第
41條第1項前段、第74條第1項第1款、第2項第3款，刑法施行法
第1條之1第1項、第2項前段，判決如主文。
本案經檢察官陳淑蓉到庭執行職務。
中    華    民    國    100    年    5    月    31    日
                  刑事第十一庭審判長法  官  蔡榮澤
                                    法  官  吳宗航
                                    法  官  汪曉君
以上正本證明與原本無異。
不得上訴。
                                    書記官  楊晴文
中    華    民    國   100    年    5     月    31    日
附錄本案論罪科刑法條：
中華民國刑法第339條（普通詐欺罪）意圖為自己或第三人不法
之所有，以詐術使人將本人或第三人之物交付者，處5年以下有
期徒刑、拘役或科或併科1千元以下罰金。
以前項方法得財產上不法之利益或使第三人得之者，亦同。
前二項之未遂犯罰之。
中華民國刑法第346條
（單純恐嚇罪）
意圖為自己或第三人不法之所有，以恐嚇使人將本人或第三人之
物交付者，處6月以上5年以下有期徒刑，得併科1千元以下罰金
。
以前項方法得財產上不法之利益，或使第三人得之者，亦同。
前二項之未遂犯罰之。
附表：
┌────┬──────┬────────────────┐
│給付對象│ 給付金額   │給付方式（新台幣）              │
│        │（新台幣）  │                                │
├────┼──────┼────────────────┤
│鄭智仁  │12,000元    │分2期給付，匯至鄭智仁之郵局帳號 │
│        │            │至00000000000000號帳戶內。被告願│
│        │            │於民國100年6月20日前給付6,000元 │
│        │            │；再於民國100年7月20日前給付6,00│
│        │            │0元，如有一期未按期履行，視同全 │
│        │            │部到期。                        │
├────┼──────┼────────────────┤
│羅元俊  │ 30,000元   │分6期給付，每月給付5,000元。被告│
│        │            │願於民國100年8月起，每月20日前匯│
│        │            │入5,00 0元至羅元俊之新光銀行大雅│
│        │            │分行，帳號0000000000000號帳戶內 │
│        │            │。被告如有一期未按期履行，視同全│
│        │            │部到期。                        │
└────┴──────┴────────────────┘